臺灣苗栗地方法院民事判決  
111年度訴字第125號
原      告  陳柏佑  

訴訟代理人  陳秋景  
            蔡宗隆律師
被      告  丁一順  
訴訟代理人  鄭崇文律師
上列當事人間請求塗銷抵押權登記等事件，本院於民國111年7月
12日言詞辯論終結，判決如下：
    主  文
確認兩造就原告所有苗栗縣竹南鎮大同段1383（權利範圍10000
  0分之6250）、1383-12（權利範圍1分之1）地號土地及同段48
  0建號建物（權利範圍1分之1），於民國109年5月12日以苗栗
  縣竹南地政事務所南地所資字第035080號共同設定擔保債權總
  金額新臺幣284萬元之最高限額抵押權所擔保之債權不存在。
被告應將前項最高限額抵押權登記予以塗銷。
訴訟費用由被告負擔。　
    事實及理由
一、原告主張：原告前因擬向被告借款，經被告要求就原告所有
    之苗栗縣竹南鎮大同段1383（權利範圍100000分之6250）、
    1383-12（權利範圍1分之1）地號土地及同段480建號建物（
    權利範圍1分之1，門牌號碼：苗栗縣○○鎮○○○路000 巷0號）
    （下合稱系爭房地）共同設定最高限額抵押權新臺幣（下同
    ）284萬元（下稱系爭抵押權）予原告，並以原告為抵押義
    務人及債務人，僅擔保被告對於原告之債權；惟系爭抵押權
    擔保債權確定日民國109年10月31日屆至止，被告並未出借
    任何款項予原告，被告抗辯之買賣價金284萬元亦非系爭抵
    押權擔保範圍，故系爭抵押權擔保債權不存在，縱使系爭抵
    押權係擔保買賣價金284萬元，陳秋景先前係以1,100萬元購
    買被告所有門牌號碼新北市○○區○○路000號2樓之5房地（即
    新北市○○區○○段0000○號建物，含同段1329、1330地號土地
    應有部分各1/10，下稱板橋房地），其後被告再將板橋房地
    以1,075萬元出售，陳秋景亦僅積欠買賣價金25萬元，爰依
    民法第767條第1項中段規定，請求確認系爭抵押權擔保之債
    權不存在，並請求被告塗銷系爭抵押權登記等語。並聲明：
    如主文第1、2項所示。
二、被告則以：被告原係板橋房地所有權人，經訴外人陳羿辰介
    紹訴外人陳秋景（化名陳莉華）以訴外人陳彥達名義向被告
    購買板橋房地，惟因陳秋景無力支付買賣尾款284萬元，故
    同意將板橋房地信託登記予被告，並將系爭房地設定系爭抵
    押權作為該買賣尾款284萬元之擔保，故兩造並無借貸關係
    存在，而系爭抵押權係擔保兩造間上開買賣尾款284萬元債
    權，其後板橋房地出售價金為1,075萬元，扣除清償貸款、
    稅費及相關規費後僅餘1,582,963元，故該買賣尾款仍不足1
    ,257,037元，原告之訴為無理由等語，資為抗辯，並聲明：
    原告之訴駁回。
三、兩造協議簡化爭點如下（本院卷一第160至161頁）：
　㈠不爭執事項
  ⒈原告為系爭房地所有權人，並於109年5月12日以109年南地所
    資字第035080號將系爭房地共同設定系爭抵押權予被告，擔
    保額比例：1/1，擔保債權種類及範圍：債務人對抵押權人
    現在及將來在抵押權設定契約書所定最高限額內所負之債務
    ，包括借款、貼現、保證、票據，擔保債權確定期日：109
    年10月31日（本院卷一第53至101頁、第116至122頁）。
  ⒉兩造有於109年5月7日簽立土地、建築改良物抵押權設定契約
    書，該契約除約定系爭房地設定系爭抵押權予被告外，另有
    約定遲延利息：「以每逾壹日依本金每萬元罰新台幣貳拾元
    之遲延利息」、違約金：「以每逾壹日依本金每萬元罰新台
    幣貳拾元之違約金」（本院卷一第23頁、第120至121頁）。
  ⒊陳彥達有於109年3月13日與被告簽署不動產買賣契約書，由
    陳彥達以1,020萬元向被告購買被告所有板橋房地，約定簽
    約款為120萬元、尾款為900萬元，陳彥達並於同日簽發票面
    金額各25,000元、900萬元之本票二紙及發票日109年4月29
    日、票面金額1,175,000元之支票乙紙交予被告（本院卷一
    第140至150頁）。
  ⒋屋主方顏君陵有於109年4月23日與代理陳彥達之陳莉華（即
    陳秋景）簽署協議書，約定「今買方（即陳彥達）不足284 
    萬元之總價金尾款，願意以：新北市○○路000號二樓之5 、
    苗栗縣○○鎮○○○路000巷0號之透天，以上兩筆不動產連地做
    抵押設定擔保，金額為284萬元正，以上金額為五期償還：
    每期繳付57萬元，時間為6、7、8、9、10月底前付款」（本
    院卷一第152頁）。
  ㈡爭執事項
　  系爭抵押權所擔保之債權為何？是否存在？原告請求確認，
    並依民法第767條第1項中段規定，請求被告塗銷系爭抵押權
    ，有無理由？　
四、本院之判斷：
  ㈠按確認法律關係不存在之訴，如被告主張其法律關係存在時
    ，應由被告負舉證責任。抵押權為擔保物權，以擔保之債權
    存在為前提，倘擔保債權並未發生，抵押權即失所附麗，縱
    有抵押權登記，亦屬無效，抵押人得請求塗銷（最高法院 1
    03年度台上字第393號判決意旨參照）；又抵押權為不動產
    物權，非經登記不生效力，且抵押權人僅能依設定登記之內
    容行使權利（最高法院88年度台上字第653號判決意旨參照
    ）。經查：
　⒈依不爭執事項⒈，系爭抵押權擔保債權種類及範圍既登記為「
    債務人對抵押權人現在及將來在抵押權設定契約書所定最高
    限額內所負之債務，包括借款、貼現、保證、票據」，而系
    爭抵押權登記之義務人兼債務人為原告，債務額比例1分之1
    ，抵押權人兼債權人則為被告，債權額比例1分之1（本院卷
    第83至85頁、第91至93頁、第99至101頁土地、建物登記第
    一類謄本、第118至121頁土地登記申請書、土地、建築改良
    物抵押權設定契約書），故依上開見解，系爭抵押權所擔保
    之債權僅限於登記內容中之兩造於抵押權設定契約書所定最
    高限額內所負債務，非於上開登記範圍內之債權，均非系爭
    抵押權擔保效力所及。
　⒉則被告雖抗辯係陳秋景以陳彥達名義購買板橋房地，積欠買
    賣尾款284萬元，而以系爭房地設定系爭抵押權予被告，作
    為該買賣尾款之擔保等語（本院卷一第134至135頁），而依
    不爭執事項⒊、⒋確為真實，並經證人陳羿辰、陳秋景於本院
    具結證述明確（本院卷一第249至260頁），然該買賣尾款28
    4萬元債權之債務人或係陳秋景抑或陳彥達，而非原告，經
    本院曉諭被告有無抗辯系爭抵押權擔保其他債權後，被告仍
    表示僅抗辯不爭執事項⒋協議書所示之買賣尾款284萬元債權
    ，而該債權係兩造間債權等語（本院卷二第9頁），就抗辯
    該買賣尾款284萬元債權係屬兩造債權部分，依本院上開認
    定，亦非可採，足認被告並未舉證證明系爭抵押權登記內容
    所擔保之債權存在，自難認系爭抵押權所擔保之債權存在。
　㈡綜上，被告既未能舉證系爭抵押權登記內容所擔保之債權存
    在，依系爭抵押權之從屬性，該抵押權亦屬無效，故該抵押
    權登記確有妨礙系爭房地之所有權。從而依不爭執事項⒈，
    原告既為系爭房地之所有權人，其依民法第767條第1項中段
    規定，請求確認系爭抵押權擔保之債權不存在，並請求被告
    塗銷系爭抵押權登記，俱屬有據，均應准許。　　　
五、本件事證已臻明確，兩造其餘攻擊防禦方法，經本院審酌後
    核於本判決結果不生影響，爰不一一論述，併此敘明。
六、訴訟費用負擔之依據：民事訴訟法第78條。
中　　華　　民　　國　　111 　年　　7 　　月　　15　　日
                  民事第一庭  法  官  劉奕榔
以上正本係照原本作成。
如對本判決上訴，須於判決送達後20日內向本院提出上訴狀（須
附繕本）。如委任律師提起上訴者，應一併繳納上訴審裁判費。
中　　華　　民　　國　　111 　年　　7 　　月　　15　　日
                              書記官　郭娜羽